【裁判字號】    97,訴,835
【裁判日期】    971008
【裁判案由】    返還土地等
【裁判全文】
臺灣桃園地方法院民事判決               97年度訴字第835號
原      告  台灣省桃園農田水利會
法定代理人  甲○○
訴訟代理人  丙○○
            葉滄燁律師
被      告  乙○○
                        號
上列當事人間請求返還土地等事件，於民國97年9 月12日言詞辯
論終結，本院判決如下：
    主      文
被告應將坐落桃園縣新屋鄉○○○段水流小段九二一地號土地如
附圖所示Ａ1 部分面積四六六平方公尺、Ａ2 部分面積三平方公
尺、Ｂ1 部分面積一一七平方公尺、Ｂ2 部分面積五二平方公尺
及Ｃ部分面積六四八平方公尺之地上物拆除，將土地返還原告。
被告應給付原告新台幣壹拾萬捌仟零貳拾肆元及自民國九十七年
六月二十六日起至清償日止，按週年利率百分之五計算之利息。
被告應自民國九十七年六月二十六日起至拆除地上物返還土地之
日止，按月給付原告新台幣壹仟捌佰元。
原告其餘之訴駁回。
訴訟費用由被告負擔。
本判決第一項，於原告以新台幣肆拾貳萬玖仟元為被告供擔保後
，得假執行。
本判決第二項，於原告以新台幣萬柒仟元為被告供擔保後，得
假執行。
本判決第三項，於原告按月以新台幣陸佰元為被告供擔保後得假
執行。
原告其餘假執行之聲請駁回。
    事實及理由
一、被告經合法通知未於最後言詞辯論期日到場，核無民事訴訟
    法第386 條所列各款情形，爰依原告聲請，由其一造辯論而
    為判決。
二、原告主張：坐落桃園縣新屋鄉○○○段水流小段921 地號土
    地（下稱系爭土地）為原告所有，設有供灌溉使用之編號桃
    園大圳11之14號蓄水池，被告無正當權源，竟於民國60年間
    在系爭土地上搭蓋地上物供作飼養牲畜使用。被告雖辯稱係
    向訴外人陳太郎承租並繳納租金，惟查，訴外人陳太郎雖曾
    以桃園大圳11之14號蓄水池水利小組代表人（即小組長）身
    分，與原告就該桃園大圳11之14號蓄水池簽訂「蓄水池、圳
    天然魚介承購合約書」捕採該蓄水池中天然生長之魚介（不
    得養殖），捕採之期限係自94年1 月1 日起至95年12月31日
    止為期2 年。期間屆滿後，訴外人陳太郎代表之水利小組捕
    採權即自動消滅，該水利小組亦未再與原告續約，對上開蓄
    水池已無任何權利，且上開合約第6 條亦約定不得以「出租
    或其他類似轉讓之方式，將捕採權讓予他人經營或與他人合
    營。」，被告縱稱於96年、97年曾交付租金予訴外人陳太郎
    ，亦無從依此為理由主張與原告有租賃關係存在。況原告與
    訴外人陳太郎間所訂合約標的為蓄水池，不及於池堤用地，
    被告占有系爭土地應屬無權占有無疑，原告多次請求被告返
    還土地均未獲置理，爰依民法第767 條規定，請求被告拆除
    地上物將土地返還原告，又依土地法第105 條準用第97條規
    定，租用基地建築房屋之租金以不超土地及其建築物申報總
    價年息10% 為限，系爭土地96年度公告地價每平方公尺為新
    台幣（下同）1,000 元，被告占用面積合計1,286 平方公尺
    ，依年息8%計算5 年之相當於租金之不當得利為514,400 元
    ，每月之相當於租金之不當得利為8,407 元，爰依民法第17
    9 條規定，請求被告給付原告5 年之相當於租金之不當得利
    為514,400 元並加付法定遲延利息，及自起訴狀繕本送達翌
    日起至拆除地上物返還土地之日止，按月給付原告8,407 元
    等語，並聲明：(1)如主文第1 項所示。(2)被告應給付原告51
    4,400 元及自起訴狀繕本送達被告翌日起至清償日止按年息
    5%計算之利息，並自起訴狀繕本送達被告翌日起至拆除地上
    物返還土地之日止，按月給付原告8,407 元。(3)願供擔保請
    准宣告假執行。
三、被告未於最後言詞辯論期日到場，據其於前期日所為陳述略
    以：係經原告之小組長同意在系爭土地養鴨，並有按年繳納
    租金，96年、97年係交付租金予小組長即訴外人陳太郎等語
    。
四、兩造不爭執之事實：
  (一)系爭土地為原告所有，設有供灌溉使用之編號桃園大圳11之
    14號蓄水池，有土地登記謄本附卷可稽（見本院卷第9 頁）
    。
  (二)被告於系爭土地占有並興建如附圖所示Ａ1 部分面積466 平
    方公尺、Ａ2 部分面積3 平方公尺、Ｂ1 部分面積117 平方
    公尺、Ｂ2 部分面積52平方公尺及Ｃ部分面積648 平方公尺
    之地上物供作居住或鴨寮使用，此經本院會同兩造及桃園縣
    楊梅地政事務所人員履勘現場鑑測無訛，製有勘驗筆錄及土
    地複丈成果圖附卷可憑（見本院卷第37頁至第38頁、第42頁
    至第43頁），並有相片彩色影本附卷可按（見本院卷第10頁
    ）。
五、按「所有人對於無權占有或侵奪其所有物者，得請求返還之
    。對於妨害其所有權者，得請求除去之。」，民法第767 條
    前段、中段定有明文。以無權占有為原因，請求返還所有物
    之訴，被告對原告就其物有所有權存在之事實無爭執，而僅
    以非無權占有為抗辯者，原告於被告無權占有之事實，無舉
    證責任。被告應就其取得占有，係有正當權源之事實證明之
    。如不能證明，則應認原告之請求為有理由。被告以前揭情
    詞置辯，是以本件爭點厥為：(一)被告占有系爭土地有無得對
    抗原告之正當權源？(二)原告請求被告給付不當得利及數額是
    否有理？茲分別論斷如後：
  (一)被告抗辯伊得原告水利小組長同意在系爭土地養鴨，並有按
    年繳納租金，96年、97年係交付租金予小組長即訴外人陳太
    郎等語，訴外人陳太郎於本院履勘現場時陳稱有按年收受被
    告繳納租金7 、8,000 元，收取2 年等語。惟原告陳稱訴外
    人陳太郎曾以桃園大圳11之14號蓄水池水利小組代表人（即
    小組長）身分，與原告就該桃園大圳11之14號蓄水池簽訂「
    蓄水池、圳天然魚介承購合約書」捕採該蓄水池中天然生長
    之魚介（不得養殖），捕採之期限係自94年1 月1 日起至95
    年12月31日止為期2 年，期間已屆滿未再續約，並提出與其
    所述相符之「蓄水池、圳天然魚介承購合約書」影本在卷可
    佐（見本院卷第55頁至第57頁），此為被告所不爭執，則被
    告自無從據此抗辯其為有權占有系爭土地。此外，被告未能
    舉證其占有系爭土地有正當權源，自難認定其為有權占有。
    從而，原告本於民法第767 條規定，求命被告將所建地上物
    拆除後返還土地予原告，洵屬有據，應予准許。
  (二)按無權占有他人之土地，可能獲得相當於租金之利益為社會
    之通常觀念（最高法院61年台上字第1695號判例參照），本
    件被告無權占有原告所有之系爭土地，為無法律上之原因而
    受利益，原告不能使用土地以獲取利益因此受有損害，原告
    主張依不當得利之法律關係請求被告返還相當於租金之利益
    ，應屬可取。而依土地法第97條、第105 條之規定，租用基
    地建築房屋之租金，以不超過土地及其建築物申報總價額年
    息10% 為限。所謂土地總價額，係以法定地價為準，土地法
    施行法第25條定有明文。而法定地價，依土地法第148 條規
    定，係土地所有人依該法規定所申報之地價。上開計收租金
    限制之規定，非不得據為計算本件相當租金利益之標準，原
    告主張依系爭土地公告土地現值每平方公尺1,000 元為相當
    租金利益之計算基礎，於法不合，難以採取。又系爭土地被
    告用以建屋居住及搭建鴨寮使用，揆之現實社會通念，所得
    相當租金利益遠逾法定地價10% ，故認以申報地價年息10 %
    計算為相當。系爭土地96年1 月當期申報地價每平方公尺為
    16 8元，有前開土地登記謄本可參，而被告占用系爭土地面
    積合計為1,286 平方公尺（466 +3+117+52+648 ＝1,286 公
    尺），依此計算結果，原告請求被告5 年之相當於租金之不
    當得利為108,024 元（1,286 ×168 ×10% ×5 ＝108,024
    元），每月之相當於租金之不當得利為1,800 元（1,286 ×
    168 ×10% ÷12＝1,800 元）。
六、綜上所述，原告本於民法第767 條、第179 條規定，請求被
    告將所建地上物拆除後將土地返還予原告，應給付原告108,
    024 元及自起訴狀繕本送達被告翌日即97年6 月26日起至清
    償日止按年息5%計算之利息，並自97年6 月26日起至返還土
    地之日止按月給付原告1,800 元，為有理由，應予准許。逾
    此部分為無理由，應予駁回。原告陳明願供擔保以代釋明，
    聲請宣告假執行，就原告勝訴部分，核無不合，爰酌定相當
    擔保金額准許之。
七、本件事證已臻明確，兩造其餘攻擊防禦之方法，核與判決之
    結果不生影響，無庸逐一論究，併此敘明。
八、據上論結，本件原告之訴為一部有理由，一部無理由，依民
    事訴訟法第385 條第1 項前段、第79條，第390 條第2 項，
    判決如主文。
中    華    民    國    97    年    10    月    8     日
                  民事第三庭    法  官  熊祥雲
以上正本係照原本作成
如對本判決上訴，須於判決送達後20日內向本院提出上訴狀
中    華    民    國    97    年    10    月    8     日
                                書記官  陳鳳怡


司法院資訊處製作；財團法人民間司法改革基金會備份。
